【裁判字號】    92,家訴,112
【裁判日期】    921229
【裁判案由】    確認婚姻關係不成立
【裁判全文】
臺灣桃園地方法院民事判決  九十二年度家訴字第一一二號
    原      告  甲○○
    被      告  乙○○
                        （現另案於在監執行）
右當事人間請求確認婚姻關係不成立事件，於中華民國九十二年十二月十五日言詞辯
論終結，本院判決如左：
    主      文
確認原告與被告間之婚姻關係不成立。
訴訟費用由被告負擔。
    理      由
壹、原告方面：
  一、聲明：如主文所示。
  二、陳述：
      兩造前於未有婚姻關係之狀態下，在民國七十年八月三十日育有一子張家明，
      嗣於七十四年十二月間為辦理親子戶謄申報事宜，乃於未舉行任何公開結婚儀
      式之狀況下，在自家住宅內倒填結婚日期為六十九年十月十日並簽署結婚證書
      ，並由范永河、陳火福、張生、林東梅於該證書上之證婚人、介紹人及主婚人
      欄位上署押蓋印後，由被告於同年十二月三十一日執上開結婚證書至戶政機關
      辦理結婚登記。查兩造並無舉行結婚典禮、請客或拍結婚照之結婚公開儀式，
      亦無證人在場見聞，從而，兩造之婚姻顯不符合民法第九百八十二條第一項之
      法定結婚要件，則依民法第九百八十八條第一項自屬無效，原告有提起確認之
      訴之必要，為此，乃依法提起本訴，請求確認兩造之婚姻關係無效。
  三、證據：提出結婚證書、戶籍謄本、臺灣臺北地方法院九十一年度毒聲字第六一
      二號刑事裁定影本為證，並聲請傳訊證人林東梅。
貳、被告方面：
  一、聲明：同意原告請求。
  二、陳述：
      兩造當時確未舉行任何公開結婚儀式，而僅係於共同製作結婚證書後執向戶政
      機關辦理結婚登記。
參、本院依職權向桃園縣蘆竹鄉戶政事務所調閱兩造辦理結婚登記之資料。
    理      由
一、程序方面
    按「婚姻無效、確認婚姻成立或不成立、撤銷婚姻、離婚或夫妻同居之訴，得合
    併提起，或於第一審或第二審言詞辯論終結前，為訴之變更、追加或提起反訴。
    」，民事訴訟法第五百七十二條第一項規定可資參照。本件原告起訴時原係起訴
    請求離婚，嗣於九十二年八月二十八日本院行言詞辯論程序時聲明變更為請求確
    認兩造間之婚姻關係不成立，揆諸前揭民事訴訟法第五百七十二條第一項規定，
    原告此項訴之變更為合法，應予准許，合先敘明。
二、本件原告主張兩造前於未有婚姻關係之狀態下，在七十年八月三十日育有一子張
    家明，嗣於七十四年十二月間為辦理親子戶謄申報事宜，乃於未舉行任何公開結
    婚儀式之狀況下，在自家住宅內倒填結婚日期為六十九年十月十日並簽署結婚證
    書，並由范永河、陳火福、張生、林東梅於該證書上之證婚人、介紹人及主婚人
    欄位上署押蓋印後，由被告於同年十二月三十一日執上開結婚證書至戶政機關辦
    理結婚登記。查兩造並無舉行結婚典禮、請客或拍結婚照之結婚公開儀式，亦無
    證人在場見聞，從而，兩造之婚姻顯不符合民法第九百八十二條第一項之法定結
    婚要件，則依民法第九百八十八條第一項自屬無效，原告有提起確認之訴之必要
    ，為此，乃依法提起本訴，請求確認兩造之婚姻關係無效等語；被告則以
三、經查：兩造於七十四年十二月間於未舉行公開結婚儀式之狀況下，在自家住宅內
    倒填結婚日期為六十九年十月十日並簽署結婚證書，另由范永河、陳火福、張生
    、林東梅於該證書上之證婚人、介紹人及主婚人欄位上署押蓋印後，由被告於同
    年十二月三十一日執上開結婚證書至戶政機關辦理結婚登記等情，業為兩造所自
    承屬實，核與證人即原告之父林東梅於本院九十二年十二月十五日行言詞辯論程
    序時之證述相符，並有原告所提出之戶籍謄本、結婚證書影本各一紙為證。此外
    ，復據本院依職權向桃園縣蘆竹鄉戶政事務所調閱兩造辦理結婚登記資料後，核
    機關以九十二年九月二日桃蘆戶字第0920003888號函檢附之戶籍謄本、結婚證書
    及結婚登記申請書影本各乙紙為證，堪信為真實。
四、按結婚，應有公開儀式及二人以上之證人，如不具備此方式者，其婚姻無效，民
    法第九百八十二條第一項、第九百八十八條可資參照；而所謂「結婚之公開儀式
    」，法律上並無限定，惟須有足使一般不特定之人認知當事人結婚行為，若依其
    情狀無從認定舉行結婚儀式，縱當事人及親友間主觀以為舉行婚禮，仍不得謂有
    公開之儀式，司法院院字第一七Ｏ一號解釋可稽。兩造當事人間之婚姻，既欠缺
    結婚之形式要件，則兩造之婚姻關係即為不成立，從而原告請求確認兩造婚姻關
    係不成立，為有理由，應予准許。
據上論結，本件原告之訴為有理由，依民事訴訟法第七十八條，判決如主文。
中      華      民      國    九十二    年    十二    月     二十九     日
                                      臺灣桃園地方法院家事法庭
~B法  官  石有為
右為正本係照原本作成。
如對本判決上訴，應於判決送達後二十日向本院提出上訴狀。
中      華      民      國    九十二    年    十二    月     二十九     日
~B書記官  陳美年


司法院資訊處製作；財團法人民間司法改革基金會備份。
